臺灣苗栗地方法院民事判決　　　　　 94年度重國字第1號
原　　　告　鴻興矽砂企業有限公司
法定代理人　丙○○
訴訟代理人　陳淑芬律師
複　代理人　戊○○
被　　　告　苗栗縣政府
法定代理人　丁○○
訴訟代理人　邱炎浚律師
上列當事人間請求國家賠償事件，本院於民國94年10月14日言詞
辯論終結，判決如下：
    主  文
原告之訴駁回。
訴訟費用由原告負擔。
    事實及理由
甲、程序方面：
  一、按賠償義務機關拒絕賠償，或自提出請求之日起逾30日不
      開始協議，或自開始協議之日起逾60日協議不成立時，請
      求權人得提起損害賠償之訴，國家賠償法第11條第1 項前
      段定有明文。本件原告主張被告為賠償義務機關，向被告
      請求國家賠償一節，被告因賠償義務機關歸屬問題爭議未
      決，致逾30日以上仍未與原告開始協議之情，為被告所不
      爭，從而原告依上開規定，提起本件損害賠償之訴，於法
      並無不合，合先敘明。
  二、次按工廠管理輔導法之主管機關，在中央為經濟部；在直
      轄市為直轄市政府；在縣（市）為縣（市）政府。辦理工
      廠設立許可、登記及其撤銷、註銷、廢止事項屬中央主管
      機關權責，前開事項及相關業務事項，中央主管機關得委
      託直轄市、縣（市）主管機關或其他政府機關辦理，工廠
      管理輔導法第3 、4 條分別定有明文。本件關於工廠設立
      許可、登記及其撤銷、註銷、廢止事項業由經濟部委託被
      告辦理，為兩造所不爭，屬不同行政主體間之權限移轉，
      其性質應屬委辦，依訴願法第9 條規定，直轄市政府、縣
      （市）政府或其所屬機關及鄉鎮市公所依法辦理上級政府
      或其所屬機關委辦事件所為之行政處分，為受委辦機關之
      行政處分，是以被告民國92年1月24日府建工字第0920008
      808 號公告註銷原告公司工廠登記及工廠登記證之處分，
      自屬受委辦機關即被告之行政處分，從而原告主張上開處
      分不法侵害原告之權利，而以被告為賠償義務機關請求國
      家賠償，並無不合，被告抗辯其非賠償義務機關云云，尚
      非有據。
乙、實體方面：
一、原告起訴主張：
  (一)原告公司設於苗栗縣銅鑼鄉盛隆村盛隆57之1 號工廠，領有
    第0000000000號工廠登記證，惟因遭人檢舉回收廢鑄砂再利
    用所排放之廢水污染苗栗縣銅鑼鄉水源，經被告派員現場勘
    查結果，以上開工廠主要生產設備已經搬遷，無繼續製造加
    工之事實，而以92年1 月24日府建工字第0920008808號公告
    註銷原告公司之工廠登記證，原告公司不服提起訴願，經訴
    願機關行政院決定撤銷上開原處分，該決定理由認：「本件
    苗栗縣政府以訴願人工廠原從事矽砂之製造加工，經該府91
    年10月28日派員實地勘查結果，訴願人違規使用山坡地，目
    前從事事業廢棄物廢鑄砂資源回收處理之碎、洗選作業，乃
    以原製造加工矽砂之生產機器設備已搬遷，無繼續製造加工
    之事實，依首揭工廠管理輔導法第20條第2 項第2 款規定註
    銷訴願人之工廠登記。惟訴願人訴稱其原從事矽砂製造加工
    ，與目前從事廢鑄砂再利用處理，係使用同套機器設備，其
    以廢鑄砂為原料，經洗選處理完畢即為矽砂云云。茲據苗栗
    縣政府代表列席本院訴願審議委員會第1503次會議時說明略
    以：訴願人工廠登記為矽砂之製造加工，機器設備有洗砂機
    、擦洗機，惟該府於91年10月28日現場勘查時僅見怪手、分
    類機及輸送帶，乃認其原製造矽砂之機器設備已不存在，至
    其製造矽砂與從事廢鑄砂再利用處理之機器設備是否相同，
    並不了解等語，則訴願人廠房主要生產設備是否已搬遷，尚
    有未明？逕依首揭工廠管理輔導法第20條第2 項第2 款規定
    註銷其工廠登記，要難謂妥。爰將原處分撤銷，由原處分機
    關查明後另為適法之處理」。被告於收受行政院決定書後，
    未表示不服，並於法定期間內提起行政訴訟，因而確定。被
    告嗣即於92年12月1 日以府建工字第0920120499號函撤銷上
    開註銷工廠登記證之處分。
  (二)茲因訴外人樺勝環保事業股份有限公司（下稱樺勝環保公司
    ）承租原告公司所有上開廠房及設備，與原告共同合作經營
    廢鑄砂資源回收再利用事業，並符合經濟部工業局公告之廢
    鑄砂再利用管理辦法之相關規定，然被告未查竟於92年1 月
    24日以府建工字第0920008808號公告註銷原告之工廠登記證
    ，致原告無法營業。是原告自得請求自公告註銷之時即92年
    1 月24日起至被告自行撤銷原處分即92年12月1 日止，原告
    停業312 日，所造成之營運損失新臺幣（下同）24,891,616
    元，工廠電力基本費損失207,792 元，因停業致廠區礦砂堆
    置，致遭罰鍰60,000元，因停業關廠顧廠員工薪資 624,000
    元，以上總計25,783,408元。
  (三)因被告已逾60日仍不與原告協議，為此爰依國家賠償法第 2
    條第2 項前段規定：「公務員於執行職務行使公權力時，因
    故意或過失不法侵害人民自由或權利者，國家應負損害賠償
    責任」，提起本訴。
  (四)並聲明：被告應給付原告25,783,408元，及自起訴狀繕本送
    達翌日起至清償日止按週年利率百分之5 計算之利息。
二、原告對被告抗辯所為之陳述：
  (一)依工廠管理輔導法第3 條規定：「本法所稱主管機關：在中
    央為經濟部；在直轄市為直轄市政府；在縣（市）為縣（市
    ）政府」；第4 條第2 項規定：「主管機關權責劃分如下：
    ‧‧二、直轄市、縣（市）主管機關：(1)轄區內工廠之調查
    。(2)申請抄錄及證明轄區內工廠登記資料之准駁。(3)轄區內
    工廠歇業及申報無法復工之處理。(4)轄區內工廠輔導之實施
    。(5)轄區內工廠違反本法規定之處理。(6)其他經中央主管機
    關指定之事項」，足認被告為本件國家賠償事件之賠償義務
    機關。
  (二)原告登記之生產設備與廢鑄砂洗選設備相同，均需攪拌機，
    洗選機、分離機及烘乾機。而因原告公司於91年10日26日遭
    訴外人黃芳椿等人不法妨害自由後，即將工廠內重要可搬遷
    之設備搬離，以免失竊，是被告於其後之同年月28日至現場
    會勘，當然看不到部分機器。又磁選機價值昂貴，體積又不
    大不重，易為宵小光顧，故原告於上工時才掛上，其他時間
    則卸下保管，而原告於同年10月26日遭封廠後因已無法上工
    ，當然卸下保管，故被告於同年月28日會勘時才未看到磁選
    機。又破碎機之使用端視廢鑄砂之種類而定，並非所有廢鑄
    砂皆需使用此機器，原告所從事者即不須此種機器設備。
  (三)原告違反廢棄物清理法部分，經被告移送地檢署偵辦結果，
    業已獲不起訴處分。被告環境保護局裁處罰鍰一節，亦經臺
    中高等行政法院判決撤銷原處分在案。另原告工廠遭認定違
    建，因而斷水斷電一節，經查原告工廠並非全部違建，且早
    己恢復供水供電。又被告92年1 月24日註銷原告工廠登記證
    一節，更已為行政院撤銷該處分；此外被告91年10月28日召
    集各相關單位至原告工廠會勘時，不理會原告之陳述，亦未
    當場製作會勘記錄，足認被告所屬承辦人員確有故意或過失
    。
  (四)原告係與樺勝環保公司合作廢鑄砂製造成建材細料，為廢鑄
    砂之合法再利用，有上網進廠資料可憑，足證原告係合法營
    運中，被告違法註銷工廠登記證確已造成原告合作事業之損
    害。
  (五)原告將上開工廠出租予樺勝環保公司，因被告違法註銷原告
    工廠登記證，致樺勝環保公司無法從事製造加工，該公司遂
    不再向原告租用，計自92年1 月24日起至同年12月1 日止，
    原告公司每月損失租金收入200,000 元，爰請求自92年2 月
    1 日起至同年11月30日止，共10個月之租金損失，共2,000,
    000 元。又原告與樺勝環保公司係共同合作經營廢鑄砂再利
    用事業，期間自91年9 月4 日起，有合作協議書可證，於92
    年1 月24日停工前每月營運收入2,426,666 元，因遭被告註
    銷工廠登記證因而停工無法營運，自92年1 月24日起至92年
    9 月止，計損失24,891,616元。另樺勝環保公司為此結束合
    作事業，遷移至彰濱工業區，共計花費撤遷費1,000,000 元
    。以上合計32,082,489元。
  (六)公司法於90年修正增訂第18條第2 項規定：「公司所營事業
    除許可業務應載明於章程外，其餘不受限制」，足見原告公
    司所營事項本不限於矽砂礦之加工，即廢鑄砂之加工生產砂
    及其他鐵等物質，亦非不可經營。
  (七)本件國家賠償事件，自應尊重行政院及經濟部之訴願決定及
    精神，以免違背一貫之司法宗旨，而使行政與司法脫節。
三、被告則以下列各詞置辯：
  (一)依工廠管理輔導法第4 條第1 項第2 款及第5 條規定，有關
    工廠之設立許可、登記、撤銷、註銷、廢止事項，係屬中央
    主管機關經濟部之權責，僅由經濟部委託直轄市或縣市主管
    機關辦理而已，是被告公告註銷原告之工廠登記證，既係受
    權責機關經濟部之委託而辦理，依訴願法第7 條規定，該公
    告註銷應屬委託機關經濟部之行政處分，茲原告既以該註銷
    處分違法，致其受有損害為由，請求損害賠償，自應以經濟
    部為求償對象，原告逕將被告列為賠償義務機關，恐有誤會
    。
  (二)91年10月下旬，原告公司經仳鄰三村村民檢舉非法從事事業
    廢棄物回收再製，排放廢水污染水源，且遭村民圍廠抗爭，
    被告旋即召集內部相關業務單位，於同年月28日前往現場勘
    查，勘查結果關於工廠登記部分，原告公司所請領之工廠登
    記證，係登記以原砂為原料之矽砂製造加工業，主要生產設
    備為洗砂機、擦砂機、砂泵，然現場勘查時，卻僅見怪手、
    輸送帶、分類機，其他主要生產機具設備均未在工廠內，且
    依現場情形，原告公司亦無從事原所登記之生產事業，而係
    生產他種事業，為此被告乃以91年11月19日府建工字第9100
    10121 號函，請原告公司於10日內提出意見，然原告公司嗣
    所提出之資料，並不足以證明其有繼續從事原登記之事業，
    被告遂於92年1 月24日公告註銷其工廠登記證。另被告其他
    相關單位亦於該次會勘後，就原告公司所涉及之其他違法違
    章行為，依法予以處理，其中原告未擬具水土保持計劃申請
    核准，而於山坡地擅自堆積事業廢棄物及沉澱池部分，業由
    農業局予以裁處，並限令回復；涉及廢棄物清理法部分，由
    環保局依法裁處，及移送地檢署偵辦；工廠建築違章部分，
    亦由建設局處理。又原告公司因全部廠房均屬違建，業由被
    告建設局於92年1 月23日前往全部拆除，並斷水斷電。
  (三)原告之工廠內，除原先登記之主要生產機具均不在現場外，
    其原先登記加工之原料矽礦原砂亦未在現場看到，僅見堆置
    事業廢棄物；原告雖自稱伊係從事廢鑄砂回收處理加工，以
    廢鑄砂作為製造加工之原料，事業項目與原登記項目相同云
    云。惟查：倘以廢鑄砂作為製造加工矽砂之原料，其所用之
    機具除與以矽礦為原料之機具相同外，因廢鑄砂含有鐵質及
    金屬，故另須配置磁選機，以分離砂及鐵，亦須配置破碎機
    將原料搗碎，然則被告之承辦人員於會勘當時所見之機具，
    俱非從事製造加工矽砂之主要機具，其主要機具既不在現場
    ，自難認原告公司有繼續從事其所登記之矽砂製造加工事業
    。
  (四)廢鑄砂屬事業廢棄物之一種，事業廢棄物有時雖可作有用資
    源再為利用，惟為避免造成環境污染，經濟部有嚴格管制，
    並依廢棄物清理法第39條規定，訂有「經濟部事業廢棄物再
    利用管理辦法」，依該辦法，所謂再利用，係指事業體將其
    事業廢棄物自行或送往再利用機構作為原料、材料、燃料、
    工程填料、填土或經認定之用途，而事業廢棄物之再利用，
    依其性質是否安定及再利用技術是否成熟，區分為兩類，分
    別為不同之管制方式，而經濟部公告之廢鑄砂再利用管理方
    式，其再利用用途限於作為製造鑄砂、水泥、水泥製品、磚
    瓦、耐火材料、混凝土或瀝青、道路工程或工程填地原料等
    使用，並不作為製造矽砂之原料。另可再利用該廢鑄砂之機
    構，亦以領有工廠登記證或係免辦理登記之製造業，且該製
    造業本身至少需生產鑄砂、水泥、水泥製品、磚瓦、耐火材
    料、混凝土或瀝青混凝土等產品之一，亦即再利用機構原本
    所從事製造之產品，係可以再利用廢鑄砂作為其生產原料者
    。本件原告公司工廠登記證所登記製造之產品為矽砂，本即
    不得再利用廢鑄砂作為其生產原料，廢鑄砂亦不得作為再利
    用以製造矽砂之原料，故除非原告公司有向經濟部申請核准
    ，並取得許可，否則不得從事以廢鑄砂為原料而製造加工生
    產矽砂之事業，茲查原告公司並未向經濟部申請核准，是以
    原告若非以非法方法從事原登記之製造加工矽砂，即係根本
    未從事原登記之製造加工矽砂。
  (五)廢鑄砂為事業廢棄物，倘欲利用廢鑄砂製造加工生產矽砂，
    須經經濟部許可，然經查原告並未取得經濟部許可，自不能
    從事此類製造或加工，倘其從事即屬違反廢棄物清理法第39
    條規定，依法得予處罰、命令停工或歇業，從而其依法既不
    得營運，則其未營運即屬正常，又有何所謂不能營運之損失
    。
  (六)原告公司主張之各項損失，均不實在：
    (1)營運損失24,891,616元部分：原告雖提出「樺勝環保事業
      股份有限公司廢鑄砂資源回收再利用設廠及營運損失分析
      表」，以資證明上開損失，惟查該表乃原告或訴外人樺勝
      環保公司片面製作之分析表，復未附具確切憑據證明該表
      所載之各項損失俱屬真正，自無足採信。何況該分析表所
      載之損失，亦顯係指樺勝環保公司之損失，原告公司執以
      主張係自己之損失，亦屬誤會。
    (2)電費損失207,792元部分：原告廠房係於92年1月23日遭建
      設局拆除並斷水斷電，已如前述，則原告提出在此之前91
      年9 月至12月，且繳納人為「全石營商行麥偉春」之電費
      收據影本4 紙，證明其於停業後受有上開電費之損失，自
      屬無稽。
    (3)罰鍰60,000元損失部分：此項罰鍰係原告違反其他環保或
      水土保持法令所致，係可歸責於己所生之損害，與工廠登
      記證註銷與否並不相干。
    (4)顧廠員工之薪資624,000 元損失部分：原告既已關廠，自
      無再顧工看管之需要，且其工資是否屬實或過高，亦非無
      疑。
  (七)若原告公司果有損害，則其損害亦與被告註銷其工廠登記證
    ，毫無因果關係，不應准許，蓋被告註銷原告之工廠登記證
    係在92年1 月24日，而在此之前一日即1 月23日，原告公司
    之廠房，即因係屬違章，而為被告建設局依法予以拆除，並
    斷水斷電；換言之，原告公司自92年1 月23日其廠房遭拆除
    並斷水斷電起，事實上已無法於該處從事生產。從而原告果
    有無法生產而受有損害之情事，亦係因其廠房係屬違章建築
    而遭拆除之故，乃屬可歸責於己之事由而生，與被告註銷其
    工廠登記證並無因果關係。
  (八)綜上所述，被告公告註銷原告工廠登記證，既係依據勘查情
    形及原告之陳述意見後，綜合整體狀況所為之裁量處斷，其
    裁量過程完全合法，縱嗣後該註銷之行政處分遭行政院訴願
    決定予以撤銷，然查其撤銷理由並非直指該處分有何不法，
    而係認為原告公司主張其從事廢鑄砂利用處理所使用之機具
    ，是否與原登記矽砂製造業所使用之機具相同，有再查明之
    必要，因而命原處分機關查明後，另為適法之處理，自無從
    執此遽指該行政處分即為不法。從而本件被告承辦人員既無
    不法，亦無故意或過失，則原告依國家賠償法第2 條第2 項
    前段規定提起本訴，即無理由。
  (九)並聲明：原告之訴駁回。
四、查原告公司設於苗栗縣銅鑼鄉盛隆村盛隆57之1 號工廠，領
    有第0000000000號工廠登記證，因遭人檢舉排放廢水污染苗
    栗縣銅鑼鄉水源，經被告派員於91年10月28日至現場勘查結
    果，以上開工廠原登記從事矽砂製造加工作業之生產機械設
    備已搬遷，不存在於該廠之廠房內，審認無繼續矽砂製造加
    工之事實，視同歇業為由，依工廠管理輔導法第20條第2 項
    第2 款規定，於92年1 月24日以府建工字第0920008808號公
    告註銷原告公司之工廠登記及工廠登記證，原告公司不服上
    開行政處分提起訴願，案經受理訴願機關行政院決定撤銷原
    處分，責由原處分機關即被告查明後另為適法之處理，嗣被
    告即以92年12月1 日府建工字第0920120499號函撤銷上開註
    銷工廠登記及工廠登記證之處分等事實，業據原告提出行政
    院決定書、苗栗縣政府92年12月1 日府建工字第0920120499
    號函，及被告提出苗栗縣政府91年11月19日府建工字第9100
    101021號函、92年1 月24日府建工字第0920008808號公告在
    卷可證（見卷第8 至10頁、第63頁、第68頁），並為兩造所
    不爭，復經本院向苗栗縣政府調取91年10月28日現場勘驗及
    註銷工廠登記證相關原卷資料核明屬實，自堪信為真實。
五、惟原告主張因被告違法註銷原告公司工廠登記及工廠登記證
    ，致伊受有損害，被告應依國家賠償法第2 條第2 項前段規
    定，賠償原告損害一節，則為被告所否認，並以前揭情詞置
    辯。是本件應審究者，厥為被告公告註銷原告公司工廠登記
    及工廠登記證，是否為不法行為？被告之承辦人員有無因故
    意或過失，侵害原告權利之行為？經查：
  (一)按國家賠償法第2 條第2 項前段所定：公務員於執行職務行
    使公權力時，因故意或過失不法侵害人民自由或權利者，國
    家應負損害賠償責任，應具備行為人須為公務員須為執
    行職務行使公權力之行為須係不法之行為須行為人有故
    意或過失須侵害人民之自由或權利須不法行為與損害之
    發生有相當因果關係之要件，始足相當，最高法院90年度台
    上字第371 號判決參照。又國家賠償法第2 條第2 項規定，
    因公務員執行職務行使公權力時，不法侵害人民自由或權利
    而生之國家賠償責任，係採國家代位責任，應以公務員依法
    應負損害賠償責任為前提，倘公務員所為之行政處分依法不
    負賠償責任，則國家即無代位賠償可言，最高法院86年度台
    上字第977 號判決亦足參照。而所謂不法，係指違反法律強
    制禁止之規定而言。
  (二)查原告公司於79年2 月21日經核准設立登記，所營事業為(1)
    玻璃用原料、窯業用原料及各種工業用矽砂原料之製造加工
    及內外銷。(2)前項有關產品之進出口貿易。(3)矽砂採取業務
    ，有原告提出之經濟部公司執照在卷可稽（見卷第112 頁）
    ，原告並依此向被告辦妥苗商登字第06173100-1號營利事業
    登記證，登記營業項目為：一、矽砂原料之製造加工及內外
    銷。二、前項有關產品之進出口貿易，亦有原告提出之營利
    事業登記證在卷可憑（見卷第113 頁），此外原告公司亦已
    取得被告代經濟部核發之編號00-000000-00號工廠登記證，
    廠址位於苗栗縣銅鑼鄉盛隆村盛隆57之1 號，產業類別為非
    金屬礦物製品製造業，並有原告提出之91年1 月31日經濟部
    工廠登記證在卷可考（見卷第114 頁）。然原告固取得於上
    開工廠從事非金屬礦物製品製造業之工廠登記證，惟查原告
    已於91年7 月23日將上開廠房連同原告公司之土地、設備出
    租予訴外人樺勝環保公司，經營有關一般事業廢棄物之資源
    回收處理，約定租賃期間自91年9 月1 日起至94年8 月31日
    止，有原告自行提出之廠房租賃契約書在卷為憑（見卷第10
    8 頁），復為被告所不爭，堪信為真實（原告雖又主張伊係
    與樺勝環保公司合作共同經營廢鑄砂再利用事業云云，惟此
    並不可採─詳後述），則原告既自91年9 月1 日起即將上開
    工廠及機器設備出租予他人使用，原告公司自該時起已無繼
    續製造加工生產矽砂之事實，洵足認定。
  (三)參以原告於79年5 月11日申請工廠設立登記時，其申報之主
    要產品名稱為矽砂，主要機器動力設備為洗砂機、擦洗機、
    砂泵，主要原料名稱為原砂，有被告提出之原告公司工廠設
    立申請書在卷可證（見卷第48頁），固堪認原告公司於製造
    加工生產矽砂時，其廠房內設置有洗砂機、擦洗機及砂泵等
    機器設備，惟查因原告自91年9 月1 日起即將上開廠房出租
    予樺勝環保公司經營「一般事業廢棄物之資源回收處理」，
    已如前述，則樺勝環保公司既僅作一般事業廢棄物之資源回
    收處理，自不再須要製造加工生產矽砂所須之洗砂機、擦洗
    機及砂泵等機器【按樺勝環保公司係從事廢鑄砂之資源回收
    處理業務，並非廢鑄砂之洗選或廢鑄砂之加工製造矽砂，則
    其製作流程僅需將廢鑄砂送入輸送帶，再以分類機（或稱篩
    選機）將尚有用途之物品分類出來，應無再使用上開洗砂機
    、擦洗機及砂泵等機器之必要】，此核與證人即苗栗縣政府
    建設局工商課課長甲○○及工商課課員乙○○於本院證稱：
    伊等於91年10月28日至現場勘查時，工廠裡面只有一部怪手
    、一部輸送帶及一部篩選機，並未看到機器有在運轉，而原
    告原申請工廠設立登記所申報之圓篩機、洗砂機、擦洗機等
    主要機器均未在現場，伊等因而認定原告已不再從事原登記
    之營業項目等語相符（見卷第163 、164 頁），堪認91年10
    月28日勘查當日，原告所有放置於上開廠房內之機器僅有一
    部怪手、一部輸送帶及一部分類機，其原登記製造加工矽砂
    之洗砂機、擦洗機及砂泵等主要機器設備已不在現場。從而
    被告遂據以認定原告工廠原登記從事矽砂製造加工作業之生
    產機械設備已搬遷，不存在於該廠之廠房內，審認無繼續矽
    砂製造加工之事實，以違反工廠管理輔導法第20條之規定，
    視同歇業為由，依同條規定以92年1 月24日府建工字第0920
    008808號公告註銷原告公司之工廠登記及工廠登記證，於法
    洵無不合。
  (四)行政院院臺訴字第0920089843號決定書雖於理由敘明：「本
    件苗栗縣政府以訴願人（即原告）工廠原從事矽砂之製造加
    工，經該府91年10月28日派員實地勘查結果，訴願人違規使
    用山坡地土地，目前從事事業廢棄物廢鑄砂資源回收處理之
    碎、洗選作業，乃以原製造加工矽砂之生產機器設備已搬遷
    ，無繼續製造加工之事實，依工廠管理輔導法第20條第2 項
    第2 款規定註銷訴願人之工廠登記。惟訴願人訴稱其原從事
    矽砂製造加工，與目前從事廢鑄砂再利用處理係使用同套機
    器設備，其以廢鑄砂為原料，經洗選處理完畢即為矽砂云云
    。茲據苗栗縣政府代表列席本院訴願審議委員會第1503次會
    議時說明，略以訴願人工廠登記為矽砂之製造加工，機器設
    備有洗砂機、擦洗機，該府於91年10月28日現場勘查時僅見
    怪手、分類機及輸送帶，乃認其原製造矽砂之機器設備已不
    存在，至其製造矽砂與從事廢鑄砂再利用處理使用之機器設
    備是否相同，並不了解等語，則訴願人廠房主要生產設備是
    否已搬遷？尚有未明，逕依首揭工廠管理輔導法第20條第 2
    項第2 款規定註銷其工廠登記，要難謂妥。爰將原處分撤銷
    ，由原處分機關查明後另為適法之處理」等語（見卷第9 頁
    ），惟查茲經本院調查證據結果，既已查明原告之工廠內僅
    見怪手、輸送帶及分類機，原告原登記之洗砂機、擦洗機及
    砂泵等主要機器設備已均不在現場，已如前述，則被告以原
    告工廠原登記從事矽砂製造加工作業之生產機械設備已搬遷
    ，審認無繼續矽砂製造加工之事實，而公告註銷原告之工廠
    登記及工廠登記證，於法並無不當。至於被告雖依據上開行
    政院決定書將前開註銷工廠登記證之行政處分撤銷，惟查此
    本屬依行政院決定書所應為之作為，至於撤銷原處分後，依
    上開訴願決定意旨，被告仍可另為適法之處理，是自不得因
    被告自行撤銷行政處分，即謂被告已自認有故意過失不法侵
    害原告權利之行為。本件原告僅以被告上開註銷工廠登記證
    之行政處分業經行政院決定撤銷，被告並據此自行撤銷上開
    註銷處分，即認被告承辦人員係於執行職務行使公權力時，
    因故意或過失不法侵害原告之自由或權利，認國家應負損害
    賠償責任云云，洵非可採。
  (五)原告雖舉證人即樺勝環保公司設於上開廠房之廠長趙冠至到
    庭證稱：樺勝環保公司與原告屬合作關係，且樺勝環保公司
    係於上開工廠從事廢鑄砂之再利用事業，91年10月28日被告
    前往現場勘查時，現場有攪拌機、洗選機、分離機、磁選機
    及輸送帶等語。惟查：
    (1)原告係將廠房出租予樺勝環保公司，業據原告訴訟代理人
      迭次陳明在卷（見卷第98、102 頁），更有原告自行提出
      之廠房租賃契約書在卷為憑，而觀諸上開廠房租賃契約書
      所載，純為租賃雙方權義之約定，並未涉及所謂合作事項
      ，是以原告其後翻異先前陳述謂原告與樺勝環保公司係屬
      合作關係，共同合作經營廢鑄砂再利用事業云云，證人趙
      冠至並附和其詞，自均無足採。
    (2)次按證人趙冠至又稱樺勝環保公司係於上開工廠從事廢鑄
      砂之再利用事業云云，然查此亦與前揭廠房租賃契約書載
      明原告係將上開廠房出租予樺勝環保公司經營有關「一般
      事業廢棄物之資源回收處理」之情相悖，益徵證人趙冠至
      所為證言不實。
    (3)證人趙冠至雖又證稱91年10月28日被告前往現場勘查時，
      現場有攪拌機、洗選機、分離機、磁選機及輸送帶，當時
      所有生產廢鑄砂再利用之機器均放在工廠裡面云云（見卷
      第165 、166 頁），惟查：據原告訴訟代理人於94年7 月
      12日具狀陳稱；因原告公司於91年10月26日遭黃芳椿等人
      不法妨害自由，是工廠內重要可搬遷之設備均已搬遷，被
      告於其後91年10月28日始至現場勘查，當然已看不到部分
      機器云云（見卷第92頁），已核與證人趙冠至證稱勘查時
      所有廢鑄砂再利用之機器均在工廠內等語不符，證人趙冠
      至之證詞，已非無疑；況經本院提示勘驗現場當日所拍照
      片，要求證人趙冠至一一指出上開機器之位置時，證人趙
      冠至竟稱其中洗選機、磁選機被照片中之堆高機擋住云云
      （見卷第165 頁），然經核對證人趙冠至所稱之堆高機即
      現場勘驗原卷資料第二張照片，除堆高機外並未見有其他
      機器，而據證人甲○○證稱：第一張照片重機械後面即是
      第二張照片，均未看見攪拌機，照片第三張所示亦非洗選
      機或磁選機等語，參諸證人趙冠至前揭所述，其所指之洗
      選機及磁選機既係位於廠房內，則第三張照片所示位於廠
      房外之機器，自顯非洗選機或磁選機甚明。此外復無證據
      足認現場勘查時確有證人趙冠至所稱之機器放置於工廠內
      ，益見其證詞顯不可採。
  (六)原告雖主張伊係經營廢鑄砂再利用事業，為法之所許云云，
    惟查原告公司係將廠房設備出租予他人使用，並未實際參與
    業務，業如前述，已難認其有經營廢鑄砂再利用事業；況樺
    勝環保公司所經營者係「一般事業廢棄物之資源回收處理」
    ，亦非所謂廢鑄砂再利用事業；此外原告更未就其經營廢鑄
    砂再利用事業一節，舉證以實其說，自難以採信。況退步言
    ，縱認原告確係經營廢鑄砂再利用事業，則因被告於勘查現
    場時，確未見有廢鑄砂再利用所須之攪拌機、洗選機、分離
    機、磁選機等機器設備，是被告以原告之主要生產設備已不
    在工廠，因而註銷其工廠登記證，允無不合，原告前揭主張
    ，並不足為其有利之認定。
  (七)綜上所述，姑不論原告之承租人樺勝環保公司究係從事廢鑄
    砂之資源回收處理，或係從事廢鑄砂之洗選，抑或從事廢鑄
    砂再利用事業，其於被告91年10月28日至現場勘查時，上開
    工廠內既僅有一部怪手、一部輸送帶及一部分類機，此外並
    未見有原告原設立登記時申報之洗砂機、擦洗機及砂泵等主
    要機器設備，則被告據此認定原告工廠原登記從事矽砂製造
    加工作業之生產機械設備已搬遷，不存在於該廠之廠房內，
    審認無繼續矽砂製造加工之事實，以違反工廠管理輔導法第
    20條之規定，視同歇業為由，依同條規定以92年1 月24日府
    建工字第0920008808號公告註銷原告公司之工廠登記及工廠
    登記證，於法洵無不合。
六、從而本件被告之承辦人員於執行職務行使公權力時，既無不
    法行為，亦無因故意或過失侵害原告權利之行為，與國家賠
    償之要件殊難謂合，是原告請求被告應負損害賠償責任，洵
    非正當，應予駁回。
七、據上論結，本件原告之訴為無理由，依民事訴訟法第78條，
    判決如主文。
中　　華　　民　　國　　94　　年　　10　　月　　28　　日
                    民事庭法  官  黃佩韻
以上正本係照原本作成。
如對本判決上訴，須於判決送達後20日內向本院提出上訴狀。
                          書記官  蔡健忠
中　　華　　民　　國　　94　　年　　10　　月　　28　　日
